臺灣高等法院花蓮分院民事判決  
110年度重上字第9號
上  訴  人  劉清華  
訴訟代理人  賴淳良律師
複代理人    胡孟郁律師
被上訴人    吳勳芳  
            劉慧齡  
上一人
特別代理人  吳佳樺  

上列當事人間請求不動產所有權移轉登記事件，上訴人對於中華
民國110年4月28日臺灣花蓮地方法院109年度重訴字第49號第一
審判決提起上訴，本院於民國111年3月22日言詞辯論終結，判決
如下：
    主  文
上訴及追加之訴駁回。
第二審訴訟費用由上訴人負擔。
    理  由
壹、程序方面
一、訴之撤回、變更及追加
  ㈠上訴人上訴本院原以被上訴人劉慧齡(下稱劉慧齡)欠缺意思
    能力，依民法第75條後段規定，確認被上訴人2人於民國104
    年3月23日就附表所示之房屋及土地（以下合稱系爭不動產
    ）贈與及所有權移轉登記行為均無效，依同法第113條規定
    ，被上訴人吳勳芳（下稱吳勳芳）應將系爭不動產所有權移
    轉登記為劉慧齡所有後，再依協議請求劉慧齡將系爭不動產
    所有權移轉登記為上訴人所有(見本院卷第9頁、第46頁至第
    47頁)，嗣撤回上開確認無效及回復原狀之訴（本院卷第97
    頁），斯時尚未進入言詞辯論程序，無庸徵得被上訴人同意
    ，應予准許。
  ㈡按在第二審為訴之變更或追加，非經他造同意，不得為之，
    但請求之基礎事實同一，不在此限，民事訴訟法第446條第1
    項、第255條第1項第2款分別定有明文。而所謂請求之基礎
    事實同一，係指變更或追加之訴與原訴之原因事實，有其社
    會事實上之共通性及關聯性，而就原請求所主張之事實及證
    據資料，於變更或追加之訴得加以利用，且無害於他造當事
    人程序權之保障，俾符訴訟經濟者始屬之(最高法院109年度
    台抗字第433號裁定參照)。查上訴人於本院將原依協議請求
    之訴列為先位之訴，另追加第一備位之訴主張被上訴人間贈
    與及移轉系爭不動產之行為通謀虛偽，應為無效，依民法第
    87條、第179條及第242條之規定，聲明確認被上訴人間就系
    爭不動產所為之贈與行為及所有權移轉登記之物權行為均不
    存在，吳勳芳就系爭不動產之所有權移轉登記應予塗銷，並
    回復登記為劉慧齡所有後，再移轉登記為上訴人所有；第二
    備位之訴主張被上訴人間就系爭不動產所為之贈與，有害其
    債權，依民法第179條、第244條第1項之規定，聲明被上訴
    人間就系爭不動產所為之贈與行為及所有權移轉登記之物權
    行為應予撤銷，吳勳芳就系爭不動產之所有權移轉登記應予
    塗銷，並回復登記為劉慧齡所有後，再移轉登記為上訴人所
    有（本院卷第151頁至第162頁），復撤回上開第二備位之訴
    （本院卷第176頁至第177頁）。核上訴人第一備位之訴與原
    訴之基礎事實同一，且上訴人於原審即曾為如此之主張（見
    原審卷第145頁），並不影響被上訴人之防禦或訴訟之終結
    ，於法無不合，自應准許。
二、劉慧齡因中風、意識不清，經原審以109年度聲字第79號、1
    10年度聲字第6號裁定選任其女吳佳樺為特別代理人，有該
    裁定可稽，該選任裁定未被撤銷，效力仍及於本院審級，故
    列吳佳樺為劉慧齡之特別代理人。
貳、實體方面　　
一、上訴人主張略以：
　　㈠其祖父過世，將坐落花蓮縣○○段0000地號(下稱系爭土地)
      、0000-00地號(下稱0000之00地號土地）之2筆土地及未
      辦保存登記門牌號碼花蓮市○○路000號建物(下稱○○路000
      號老厝)，分配給其父親劉新豐。後其父親於92年過世，
      將上開土地及建物分給上訴人，惟因劉慧齡恐財產可能因
      上訴人未婚先亡故而落入劉新豐前妻手中，遂於94年3月1
      5日以買賣為原因，登記為劉慧齡所有，並約定上訴人年
      歲更長後，會將上開土地及000號老厝移轉登記給上訴人
      。
　　㈡劉慧齡與吳勳芳後將○○路000號老厝拆除，分別改建成門牌
      號碼花蓮市○○路000、000、000號(○○段0000、0000、0000
      建號、以下稱○○路000、000、000號建物）以及花蓮市○○○
      街000、000、000號(○○段0000、0000、0000建號，以下稱
      ○○○街000、000、000號建物）等6棟房屋，並於101年間，
      將○○路000號建物、○○○街000號建物及坐落之土地（花蓮
      市○○段0000、0000之0、0000之0地號土地）移轉予上訴人
      所有。然，劉慧齡後將○○○街000號建物及坐落之土地，未
      經上訴人同意，擅自出售予他人。後於104年3月23日以贈
      與為原因，將○○路000號、000號建物、○○○街000號建物及
      坐落之土地，移轉登記為吳勳芳所有。吳勳芳後於105年5
      月10日將○○○街000號建物及坐落之土地售予他人。
　　㈢上訴人得知上情後，恐餘下之○○路000號、000號建物及坐
      落之土地（即系爭不動產）被劉慧齡、吳勳芳起意侵占，
      遂要求二人返還。惟因劉慧齡中風，無力處理，吳勳芳前
      雖同意，卻事後拒絕配合辦理。劉慧齡、吳勳芳既知系爭
      不動產實際為上訴人之財產，自應返還於上訴人。
　　㈣先位之訴（兩造間存有返還協議）部分
　　  ⒈吳勳芳稱土地是劃歸劉慧齡所有，與原證二之協議書顯
        然不合，所述不可採信。
　    ⒉劉慧齡既與上訴人協議，待其年歲更長時，將其父親之
        遺產移轉登記為上訴人所有，則上訴人與劉慧齡間存有
        契約性質的協議，應由劉慧齡依照協議，履行契約義務
        。且劉慧齡於108年7月6日與上訴人通話，表示於其過
        世後，家人會歸還系爭不動產等語(參附件一)；吳勳芳
        亦於108年7月7日於電話中表示會歸還等語(參附件一)
        ，並於同年月18日表示願意歸還系爭不動產(上證二)。
        又依吳佳樺於另案偵查及原審中所證「舅舅劉新豐92年
        間過世後，舅舅有留下遺書，因為舅舅的兒子已經過世
        ，所以遺產都留給舅舅的女兒（即上訴人）」，吳勳芳
        亦於偵查時陳述「上訴人跟劉慧齡合蓋6間房子，只有
        口頭約定並沒有契約書（交查卷第10頁）」，承認上訴
        人確實擁有權利，足證不僅上訴人與劉慧齡間存有返還
        協議，上訴人與吳勳芳之間亦存有返還協議。
　    ⒊先位聲明：
　　　  ⑴原判決廢棄。
　　　  ⑵吳勳芳應將系爭不動產所有權移轉登記為上訴人所有
　　　    。
　　　  ⑶第一、二審訴訟費用由被上訴人負擔。
　　㈤備位聲明（通謀虛偽）部分
　　　⒈劉慧齡與吳勳芳間就系爭不動產之贈與債權行為及所有
        權移轉登記之物權行為均屬通謀虛偽意思表示，應為無
        效。
　　　⒉按表意人與相對人通謀而為虛偽意思表示者，其意思表
        示無效；無效法律行為之當事人，於行為當時知其無效
        ，或可得而知者，應負回復原狀或損害賠償之責任；債
        務人怠於行使其權利時，債權人因保全債權，得以自己
        之名義，行使其權利。民法第87條第1項前段、第113條
        、第242條本文定有明文。又債務人與第三人間之通謀
        虛偽意思表示之無效行為，債權人得依民法第242條及
        第113條之規定，代位行使債務人之回復原狀請求權，
        以保全其債權（最高法院59年台上字第2556號判例意旨
        參照）。
　　　⒊查上訴人與劉慧齡間之協議，吳勳芳亦知之甚詳。是以
        ，劉慧齡自應依照協議將系爭不動產返還上訴人，以履
        行兩造間之契約義務。惟被上訴人2人明知有此協議存
        在，為逃避上訴人之強制執行，始將系爭不動產以贈與
        為原因移轉至吳勳芳名下，遂行脫產之目的。依上開規
        定及判決意旨，出於通謀虛偽意思表示所成立之贈與債
        權行為及其所有權移轉登記之物權行為，均屬無效，且
        被上訴人間以贈與為原因將系爭不動產所有權移轉登記
        為吳勳芳所有，足以損害上訴人之權利，怠於回復原狀
        ，上訴人自得依民法第242條、第113條及第179條規定
        ，代位行使劉慧齡之回復原狀請求權，請求吳勳芳將系
        爭不動產所有權移轉登記塗銷，並回復至劉慧齡名下所
        有後，再依上訴人與劉慧齡之間的返還協議，請求劉慧
        齡將系爭不動產移轉登記為上訴人所有。
　　　⒋備位聲明：
　　　　⑴吳勳芳與劉慧齡間於104年3月23日就系爭不動產所為
          之贈與行為及物權移轉行為均不存在。
　　　　⑵吳勳芳就系爭不動產於104年3月23日所為之所有權移
          轉登記應予塗銷，並回復登記為劉慧齡所有後，劉慧
          齡應將系爭不動產移轉登記為上訴人所有。
　　　　⑶第一、二審訴訟費用由被上訴人負擔。
  、被上訴人抗辯則以：
　　㈠就先位之訴吳勳芳抗辯
　　　⒈吳勳芳主張土地在94年已經過戶到劉慧齡的名下，拆除○
        ○路000號老厝係因上訴人父親過世後，其繼承人尚包括
        其配偶，要分割繼承才會拆屋的，96年建造房屋，則是
        分割以後蓋的。其與上訴人LINE的對話是要寫繼承書，
        由上訴人繼承系爭不動產，希望不要再吵了，安慰她。
　　　⒉答辯聲明：
　　　　⑴上訴駁回。
　　　　⑵第二審訴訟費用由上訴人負擔。 
　　㈡就備位之訴抗辯
　　　⒈劉慧齡之特別代理人吳佳樺自認劉慧齡有要將系爭不動
        產返還上訴人之意，因認吳勳芳是足以信賴以誠信為本
        之人，才會移轉給吳勳芳，故同意上訴人之請求。
　　　⒉吳勳芳抗辯：
　　　　⑴系爭不動產係劉慧齡為方便其處理簽約收取租金而移
          轉給他的，劉慧齡不只將系爭不動產移轉給他，亦將
          其名下所有財產都移轉給他，目的係為了方便其管理
          財產並用以支付劉慧齡之看護外傭及生活費用，其2
          人目前靠系爭不動產租金過活。
　　　　⑵答辯聲明：
　　　　　①追加之訴駁回。
　　　　　②追加之訴訟費用由上訴人負擔。
三、經查：
　㈠訴外人劉新豐於92年6月2日死亡，遺有系爭土地及0000-00地
    號土地，其法定繼承人為上訴人及配偶徐素珍，上訴人與徐
    素珍約定上開遺產均歸上訴人所有，同意辦理公同共有繼承
    登記，並於94年2月21日辦理公同共有登記等情，有繼承系
    統表（他卷第21頁）、遺產稅免稅證明書（他卷第23頁至第
    25頁）、財產繼承協議書（原審卷第31頁至第33頁）、土地
    登記申請書（原審卷第35頁至第37頁）等可證。
  ㈡嗣後劉慧齡恐上訴人未婚亡故，系爭土地落入劉新豐前妻吳
    綿芳名下，乃商請上訴人祖母黃素娟協議將系爭土地登記在
    劉慧齡名下，而於94年3月15日以買賣為登記原因移轉給劉
    慧齡。其後劉慧齡拆除系爭土地上○○路473號老厝，先後於9
    6年8月29日及98年3月19日在系爭土地申請貸款興建房屋6棟
    ，分別爲門牌號碼○○路000號、000號、000號、○○○街000號
    、000號、000號，上訴人同意劉慧齡管理收取租金。其後○○
    ○街000號、000號2棟房屋已處分移轉予訴外人黃效能，另○○
    路000號及○○○街000號2棟房屋已移轉登記在上訴人名下，系
    爭不動產則於104年3月23日以夫妻贈與為原因移轉登記至吳
    勳芳名下。上訴人以系爭不動產為其實質所有，請求被上訴
    人2人返還未果後，對其2人提起侵占告訴等情，有上開刑事
    案卷內之建造執照（交查卷第31頁至第41頁）、花蓮地政事
    務所函附之謄本、地籍異動索引、土地登記申請書（交查卷
    第155頁至第288頁）及相關人之證詞可證。
  ㈢檢察官偵查後，認系爭土地係黃素娟與劉慧齡協議，由黃素
    娟提供土地，劉慧齡貸款出資興建房屋，為合建契約，則上
    開房屋及土地所有權之歸屬，應視雙方之約定定之，如今黃
    素娟已歿，劉慧齡亦為2次中風病人，意識不清、無法言語
    ，是上開房地之所有權尚無法認定，且上開土地及建物曾經
    登記為劉慧齡所有，並非劉慧齡持有上訴人之所有物，不生
    侵占之問題，因而對被上訴人2人處分不起訴，有臺灣花蓮
    地方檢察署檢察官109年度偵字第4139號處分書可稽（原審
    卷第137頁至第140頁），再經臺灣高等檢察署花蓮檢察分署
    以110年度上聲議字第45號駁回上訴人再議確定，亦有該處
    分書可按（本院卷第77頁至第81頁）。
四、本院判斷
　㈠上訴人僅與劉慧齡間就系爭不動產有返還協議，與吳勳芳間
    並無返還協議。
　　⒈觀上訴人於108年7月6日與劉慧齡之電話譯文「（0:43）等
      到我走的時候我們家的人一定會過給妳 」、「（14:08）
      我走了那兩間一定會過回去」等內容(本院卷第119頁、第
      123頁)，劉慧齡特別代理人吳佳樺於另案偵查及原審所證
      「舅舅劉新豐92年間過世後，舅舅有留下遺書，因為舅舅
      的兒子已經過世，所以遺產都留給舅舅的女兒（即上訴人
      ）」、「（劉慧齡是否有表示過要把老厝移轉給 上訴人
      ）有」等語（原審卷第327頁、第328頁），並參劉慧齡前
      將○○路000號及○○○街000號房屋及坐落之土地移轉予上訴
      人所有之行為，足認上訴人主張其與劉慧齡間存有返還協
      議，應可採信。
　　⒉惟上訴人主張與吳勳芳間存有返還協議一事，固據其提出
      下列證據，認為吳勳芳承認上訴人擁有權利，雙方存有返
      還協議。
　　　⑴108年7月17日與吳勳芳之電話譯文，吳勳芳表示「（11:
        53）我跟妳講說妳說妳要那兩個都我都給妳，沒有關係
        」、「（12:28）妳要的話我會給妳啊，對不對」等內
        容(本院卷第134頁)。
　　　⑵108年7月18日與吳勳芳之Line對話截圖（本院卷第117頁
        ）。
　　　⑶吳勳芳於偵查中供述「上訴人跟劉慧齡合蓋6間房子，只
        有口頭約定並沒有契約書」等語（交查卷第10頁）。
　　　⑷吳佳樺於原審證稱：記得吳勳芳有說要將還沒移轉的房
        屋交還上訴人（原審卷第328頁）。
　　⒊然觀諸108年7月6日電話譯文，可知上訴人因認系爭不動產
      仍有登記在劉慧齡名下，故於108年7月6日向劉慧齡請求
      返還，有下列對話可稽。
 　　　　 18:09上訴人：那妳怎麼時候叫代書去辦？
 　　　　 18:12劉慧齡：我不曉得，我要跟吳勳芳商量好。
　　　　  18:16上訴人：那妳的名字的可以先辦啊！
　　　　  18:19劉慧齡：我沒有名字啊，我一間都沒有啊！
　　　　  18:23上訴人：不是一間妳的，一間吳勳芳的嗎？
　　　　  18:25劉慧齡：不是，不是，兩間都是他的名字，沒 
                        有我的名字，都沒有啦，我連現在住
                         這間都不是我的名字，因為那時候
             我            看我病得很嚴重，那我現在知道
             妳的            意思了…。
　　　　　　           （以上對話譯文參本院卷第124頁）
 　　　　  21:14上訴人：妳講一個日期代書就會去了。
  　　　   21:15劉慧齡：好啦，我知道啦，那個代書我認識  
                         啦，嘿好就這樣齁。
　　　　   21:27上訴人：那妳有想要什麼時候嗎？
　　　　   21:29劉慧齡：我還沒有想好，我要跟吳勳芳商量  
                        一下啦…就這樣啦…好啦，對不起    
                      啦！妳也不要生氣啦！
            　　　　    （以上對話譯文參本院卷第125頁）
　　　　   23:25上訴人：那妳再講一個日期啊，然後代書就  
                        會去找妳啊！
　　　　   23:30劉慧齡：我這個日期不能定啦，我要等他晚  
                        上下來吃飯我再跟他商量，好不好  
                         ？
　　　　   23:38上訴人：好啊！
                 　　　 （以上對話譯文參本院卷第126頁）
　　⒋再參佐108年7月17日電話譯文，可知上訴人於上揭⒊通話之
      後，依劉慧齡約定之時間，委託代書向劉慧齡取件欲辦理
      系爭不動產過戶，然遭到吳勳芳拒絕，無功而返，故上訴
      人撥話給劉慧齡詢問原因，劉慧齡隨後將電話轉交給吳勳
      芳接聽，吳勳芳以系爭不動產現登記在其名下，且劉慧齡
      因疾病纏身有養老需求，拒絕上訴人過戶之請求，僅同意
      其身後會遺贈給上訴人，有下列對話可稽。
    　　　00:47上訴人：姑姑喔〜阿妳不是叫代書去找妳？
　　　　　00:53劉慧齡：有啊，他有來啊。
　　　　　00:54上訴人：嘿。
　　　　　00:56劉慧齡：阿那那個兩間都是吳勳芳的名字。
  　　　　1:00上訴人：可是…他有去查吶，他說是妳的名     
                      字。
　　　　　1:06劉慧齡：可是我權狀是他的名字啊！
　　　　　1:09上訴人：阿是他的名字啊，他就不過嗎？
　　　　　1:13劉慧齡：不是啦，他是說是晚一點啦！
　　　　　1:16上訴人：那要到什麼時候？
　　　　　1:19劉慧齡：我也不曉得。
              　　　　（以上對話譯文參本院卷第129頁）
　　　　　2:36劉慧齡：他說他會過給妳。
　　　　　2:37上訴人：那請問是什麼時候，妳都叫代書去了  
                       ，他說什麼時候啊？
　　　　　2:47劉慧齡：有啦有啦，他有跟代書說啦，他說有  
                      要過的時候會叫代書來啦！
　　　　　…　
　　　　  4:41上訴人：妳上次說這個禮拜要請代書過去，阿  
                      好那我就請代書過去啦，時間都是妳  
                       講的啊!我去找人家過去了，阿妳要叫
                        妳要這樣子就叫人家走。
　　　　　…
　　　　　4:51上訴人：那下個禮拜一可以嗎？今天都禮拜三  
                      了。
　　　　　5:09劉慧齡：妳等一下，我叫他來聽好了。
　　　　　5:09上訴人：好啊。
　　　　　5:19吳勳芳：妳現在是想怎樣啦？
              　　　　（以上對話譯文參本院卷第130頁）　
　　　　　5:21上訴人：姑姑說講一個日期，那跟你請問下個  
                      禮拜一這樣子可以嗎？
　　　　　5:25吳勳芳：等我想好啦！
　　　　　…
　　　　　6:13吳勳芳：那以後再講啦！
　　　　　6:13上訴人：那以後是什麼時候？明天也是以後，  
                      後天也是以後。你要什麼時候，當然  
                      是要我姑姑人在的時候啊。我姑姑人  
                      在的時候你已經這樣對我了，人不在  
                       的時候呢？
　　　　　6:33吳勳芳：人不在再過給妳，好不好啦！
              　　　　（以上對話譯文參本院卷第131頁）
　　　　  8:50上訴人：你不要廢話那麼多，你哪天跟我說要  
                      叫代書去，我今天就叫代書去，你到  
                      底要什麼時候，講一個日期。
　　　　　8:59吳勳芳：我說以後再講。
                      （以上對話譯文參本院卷第132頁）
　　　　  10:20上訴人：以後是什麼時候，你要講一個日期   
                        阿。
　　　　　10:33吳勳芳：啊我怎麼有辦法保證是什麼時候，對 
                        不對？妳姑姑這病要拖多久。　
　　　　　10:37上訴人：姑姑昨天說叫代書今天去，今天就是 
                        一個日期，然後去了之後呢，你又叫
                         人家離開。
　　　　　10:43吳勳芳：因為他不曉得啊，因為那個是在我的 
                        名字，又不是在她的名字，你可以去
                         查啊。
　　　　　…
　　　　　11:00上訴人：縱使不是她的名字是你的名字，你也 
                        可以去過啊。
　　　　　11:08吳勳芳：我過他答應他，可是我沒有答應啊， 
                        對不對？我說以後再說啊，再講對不
                         對，要到什麼時候我也不曉得。
　　　　               （以上對話譯文參本院卷第133頁）
　　　　　11:53吳勳芳：我跟你講說妳說妳要那兩個我都給   
                        妳沒有關係。
　　　　　11:57上訴人：你5月26號，5月26號的想法不是這個 
                        樣子，如果你那個時候好好跟我講，
                         今天的不會是這樣…
　　　　　…
　　　　　12:28吳勳芳：妳要的話我會給妳啊，對不對？
　　　　　12:32上訴人：好啊，那說個說個日期。
　　　　　12:33吳勳芳：我會給妳，但這個以後再講，那兩棟 
                        我不會給吳卓翰（台語），這樣就好
                         好。
　　　　　12:41上訴人：(台語）白紙黑字先寫出來。
　　　　　12:43吳勳芳：(台語）沒關係沒關係，妳要怎麼寫  
                       沒關係。
　　　　　…　
　　　　　13:49上訴人：白紙黑字先寫出來，你不要再跟我講 
                        這些。
              　　　　 （以上對話譯文參本院卷第134頁）
　　　　　16:28上訴人：你剛剛講的是以後的以後是什麼時候 
                        過戶，我現在說的不是過戶，是叫你
                         寫個日期而已。寫完日期我拿去公
             證            啊，就像我爸當初寫遺囑一樣啊
             ，什            麼時候啊，你就講什麼時候啊
             ，人家            就會去找你寫了啊！…
　　　　　18:30吳勳芳：我想想看怎麼寫，我再跟妳講啦，我 
                        再寫給妳啦！
               　　　　（以上對話譯文參本院卷第136頁）　
      此外，代書孫英棋於侵占案件刑事偵查中亦證述：「（10
      8年7月間曾經前往劉慧齡住處要取證件辦理○○路房屋過戶
      事宜？）有去過，是劉清華與我聯絡說她與姑姑說好了，
      叫我去拿證件，後來她姑姑說要問吳勳芳，但吳勳芳說再
      說，所以沒拿到」、「（那天是要過戶哪間房子？）○○路
      二間店面。」、「（○○路二間店面幾號？）○○路000、000
      號」等語可憑（見交查卷第80頁）。堪認吳勳芳並未同意
      系爭不動產過戶事宜。
   ⒌復稽之108年7月18日之LINE對話內容，可知吳勳芳於上揭⒋
     之通話後，隨於翌日傳送訊息予上訴人，稱：「有空把你
     身份証，正反兩面傳給我。要到公正（證）處寫正（證）
     明文件，証明○○路000（000），000兩間由你繼承。文件要
     寄到那告訴我正確地址，我會叫何淑（叔）麗公正（證）
     處，寄給你。」，再於同年8月1日傳送訊息予上訴人，稱
     ：「就是跟你老爸寫的一樣，由你繼承。不會給卓翰、佳
     樺」（本院卷第117頁），允諾系爭不動產於其身後遺贈給
     上訴人，不由其子女繼承（按上訴人與吳勳芳不具有血親
     關係，並無繼承可言，故上開「繼承」應為「遺贈」之意
     ），其並於本院準備程序中稱：上開LINE對話内容係出於
     安慰上訴人之意，如果我以後怎麼樣了，要讓上訴人「繼
     承」系爭不動產等語(本院卷第147頁)。吳勳芳既係以死亡
     發生為移轉系爭不動產之「條件」，並非未定「期間」之
     債務，則上訴人以本件起訴具有催告履行之意，於準備程
     序中再次催告吳勳芳應於10日內履行協議返還系爭不動產
     債務，而為本件先位之訴請求吳勳芳履行協議（本院卷第1
     48頁），應有未合。
   ⒍至吳佳樺於原審中證稱：「（吳勳芳在108年5月曾經告訴上
     訴人說，願意將還沒有移轉的房屋交還給上訴人，是否知
     情？）知道。我不太清楚内容，但是我記得吳勳芳有這樣
     說。（為何吳勳芳要把房屋還給上訴人？）這個可能要問
     他」等語（原審卷第328頁），核與上揭⒋電話譯文上訴人
     向吳勳芳提及「你5月26號，5月26號的想法不是這個樣子
     ，如果你那個時候好好跟我講，今天的不會是這樣」之內
     容（本院卷第134頁）不相合。且由上揭⒊電話譯文所示，
     上訴人於108年7月6日尚不知系爭不動產均被移轉登記在吳
     勳芳名下，主要催討對象為劉慧齡，豈會與吳勳芳達成協
     議返還系爭不動產？又吳佳樺既不清楚內容，則其證述吳
     勳芳允諾移轉系爭不動產恐係吳勳芳於上揭⒋電話譯文所稱
     之「以後再講」、「人不在再過給妳好不好啦」之意。再
     參以吳勳芳於侵占案件刑事偵查中供稱：「當初是劉慧齡
     跟上訴人合蓋6間，只有口頭講，沒有合約書」、「（當初
     是否有跟上訴人協議蓋好以後如何分配？）沒有講。黃素
     娟口頭說名下土地要一半給劉慧齡，所以94年土地過到劉
     慧齡名下。上訴人也有同意，所以上訴人才會把印鑑證明
     及相關證件給孫代書辦理移轉」、「（當初蓋好房子有協
     議要如何分配？）沒有，都交給劉慧齡處理。94年間上訴
     人確實將整塊不動產過戶給劉慧齡，在該土地上蓋6間房屋
     ，當初沒有說如何分配」、「（土地上興建房屋上訴人有
     出資？）沒有出資，全部都是由劉慧齡出資的」等語（見
     交查卷第10頁、第16頁至第17頁），暫不論其供述之真偽
     性，由吳勳芳上開抗辯內容顯非上訴人所稱吳勳芳承認上
     訴人享有系爭不動產權利、存有返還協議之情形。
   ⒎由上可知，上訴人雖與劉慧齡達成返還系爭不動產之協議，
     而委託代書前往取件辦理移轉過戶，然為吳勳芳所推拒，
     吳勳芳僅同意在其身後過戶給上訴人並為公證，此之前（1
     08年5月26日）也曾否認上訴人對系爭不動產之權利，拒絕
     上訴人過戶之請求，未曾與上訴人有過返還系爭不動產之
     協議。
   ⒏從而，上訴人先位之訴，請求吳勳芳依協議約定將系爭不動
     產所有權移轉登記為上訴人所有，應無理由，不應准許 。
 ㈡上訴人主張劉慧齡與吳勳芳間之贈與債權行為及所有權移轉登
   記之物權行為均屬通謀虛偽意思，應為無效，並無理由。
   ⒈按當事人於言詞辯論時為訴訟標的之捨棄或認諾者，應本於
     其捨棄或認諾為該當事人敗訴之判決；訴訟標的對於共同
     訴訟之個人必須合一確定者，共同訴訟人中一人之行為有
     利益於共同訴訟人者，其效力及於全體；不利益者，對於
     全體不生效力。民事訴訟法第384條、第56條第1項第1款分
     別定有明文。查上訴人所為備位之訴請求，雖經劉慧齡特
     別代理人吳佳樺於本院表示同意其請求（見本院卷第146頁
     、第194頁），而為認諾。然本件訴訟標的對於吳勳芳必須
     合一確定，吳佳樺上開認諾不利於共同訴訟人吳勳芳，依
     前揭規定，自不生效力，不得據以為被上訴人敗訴之判決
     ，合先敘明。
   ⒉次按，表意人與相對人通謀而為虛偽意思表示者，其意思表
     示無效；但不得以其無效對抗善意第三人，民法第87條第1
     項定有明文。而所謂通謀為虛偽意思表示，乃指表意人與
     相對人互相故意為非真意之表示而言，故相對人不僅須知
     表意人非真意，並須就表意人非真意之表示相與為非真意
     之合意，始為相當。第三人主張表意人與相對人通謀而為
     虛偽意思表示者，該第三人應負舉證之責。而負舉證責任
     之一方，苟能證明間接事實並據此推認要件事實，雖無不
     可，並不以直接證明為必要，惟此經證明之間接事實與待
     證之要件事實間，須依經驗法則或論理法則足以推認其關
     聯性存在，且綜合各該間接事實，已可使法院確信待證之
     要件事實為真實者，始克當之（最高法院102年度台上字第
     505號判決意旨參照）。又民事訴訟如係由上訴人主張權利
     者，應先由上訴人負舉證之責；若上訴人先不能舉證，以
     證實自己主張之事實，則被告就其抗辯事實即令不能舉證
     ，或其所舉證據尚有疵累，亦應駁回上訴人之請求（最高
     法院107年度台上字第2320號判決意旨參照）。本件上訴人
     主張被上訴人間贈與之債權行為及移轉所有權物權行為均
     屬通謀虛偽意思表示而無效，既為吳勳芳所否認，依上開
     說明，自應由上訴人就被上訴人2人間係通謀而為虛偽意思
     表示乙節，負舉證責任。
 　⒊上訴人主張劉慧齡與吳勳芳明知其與劉慧齡間有返還協議存
     在，為逃避上訴人對其強制執行，遂將系爭不動產以贈與
     為原因，移轉給吳勳芳。惟上訴人僅以被上訴人就系爭不
     動產移轉登記原因為「夫妻贈與」，及其他處分之房地價
     款已足作為劉慧齡生活之用（見本院卷第178頁至第179頁
     ），並未就被上訴人2人通謀虛偽之事實提出具體事證。
 　⒋又吳勳芳於侵占案件刑事偵查中及本院準備程序中，業已陳
     明劉慧齡將系爭不動產移轉給他，係為方便其管理及收取
     租金，而該租金是用於支付劉慧齡外傭及生活費用（見交
     查卷第78頁、第132頁，本院卷第177頁）。復觀劉慧齡因
     缺血性腦中風，自104年3月31日起至門諾醫院神經內科定
     期追蹤治療，有診斷證明書可參（原審卷第135頁），依財
     政部北區國稅局花蓮分局於104年3月19日核發之贈與稅不
     計入贈與總額證明書(交查卷第265頁)，可知劉慧齡於104
     年3月23日以夫妻贈與為原因登記移轉之財產，除系爭不動
     產外，尚包括其他不動產，而劉慧齡以夫妻贈與移轉財產
     後，名下僅餘價值5萬8,000元之財產，有稅務電子閘門財
     產所得調件明細表可稽（見本院證物袋）。徵諸108年7月6
     日電話譯文中，劉慧齡表示「…我是怕他（吳勳芳）老了他
     也沒有生活費」、「啊我就是生病了阿，啊我就是怕說到
     時候交很多遺產稅啊」、「因為我那時候我是身體很不好
     ，然後怕我往生的時候那個遺產稅會多啦」、「…我們兩個
     現在就是那兩間的房租在過日子啊」等內容(本院卷第121
     頁、第124頁、第129頁)，及證人孫英棋於侵占案件刑事偵
     查中證稱：「（後來劉慧齡把土地房子過戶給吳勳芳妳知
     情？）是我辦的，因為劉慧齡身體不好，他說用夫妻贈與
     給吳勳芳」等語（交查卷第80頁）暨夫妻贈與之時點，應
     可認吳勳芳所述為真。則該移轉登記行為雖借「夫妻贈與
     」之名義，實係劉慧齡為節稅目的，並因上開疾患故將財
     產委託吳勳芳管理、收益以照養其未來生活，且在其身後
     可繼續讓吳勳芳作為養老之用，此之移轉兼具有委任、信
     託及贈與之性質，其等基此有效之債權契約而為所有權移
     轉登記，並非上訴人所稱為逃避強制執行而為之脫產行為
     。
 　⒌故上訴人備位之訴，主張劉慧齡與吳勳芳間就系爭不動產之
     贈與債權行為及所有權移轉登記之物權行為係通謀虛偽意
     思表示，為無理由。上訴人自不得依民法第87條第1項前段
     、第113條、第179條及第242條等規定，代位行使債務人之
     回復原狀請求權，請求吳勳芳將系爭不動產之所有權移轉
     登記塗銷，並回復至劉慧齡名下所有後，再依上訴人與劉
     慧齡之間的返還協議，請求劉慧齡將系爭不動產移轉登記
     為上訴人所有。
  ㈢再按因故意或過失不法侵害他人之權利者，負損害賠償責任
    ，民法第184條第1項前段定有明文。本項前段保護之法益為
    權利。而債權為相對權，存在於當事人間，因不具公示性，
    原則上並非該項前段所稱之權利，即不得作為故意或過失不
    法侵害之客體（最高法院107年度台上字第564號判決意旨參
    照）。查上訴人與劉慧齡間固有返還協議，然縱使上訴人上
    開協議内容因被上訴人2人間系爭不動產移轉行為，無從實
    現劉慧齡將系爭不動產返還予其之要求，劉慧齡因債務不履
    行而需承擔損害賠償責任（上訴人此部分損害得另訴請求）
    ，依上述說明，上訴人與劉慧齡間之返還協議，仍非民法第
    184條第1項前段之保護客體，是上訴人依民法第184條第1項
    前段、第185條第1項請求返還系爭不動產，亦屬無據。
五、綜上所述，上訴人先位之訴依協議約定，請求吳勳芳將系爭
    不動產所有權移轉登記為上訴人所有，備位之訴依民法第87
    條、第113條、第179條及第242條規定，確認被上訴人間就
    系爭不動產之贈與行為及所有權移轉物權行為均不存在，請
    求吳勳芳塗銷系爭不動產所有權移轉登記，回復登記為劉慧
    齡所有後，劉慧齡再依協議將系爭不動產移轉登記為上訴人
    所有，均無理由，不應准許。從而原審為上訴人敗訴之判決
    ，並無不合。上訴意旨指摘原判決不當，求予廢棄改判，並
    追加備位之訴，為無理由，應予駁回。
六、本件事證已臻明確，兩造其餘攻擊或防禦方法及所提證據，
    均與本院心證之形成，不生影響，爰不一一再加以論述，併
    此敘明。　　
據上論結，本件上訴及追加之訴均無理由，依民事訴訟法第449
條第1項、第78條，判決如主文。　　　
中　　華　　民　　國　　111 　年　　4 　　月　　12　　日
                  民事庭審判長法  官  林信旭
                              法  官  顏維助
                              法  官  劉雪惠 
以上正本係照原本作成。
如不服本判決，應於收受送達後20日內向本院提出上訴書狀，其
未表明上訴理由者，應於提出上訴後20日內向本院補提理由書狀
（均須按他造當事人之人數附繕本）。上訴時應提出委任律師或
具有律師資格之人之委任狀；委任有律師資格者，另應附具律師
資格證書及釋明委任人與受任人有民事訴訟法第466條之1第l項
但書或第2項（詳附註）所定關係之釋明文書影本。如委任律師
提起上訴者，應一併繳納上訴審裁判費。
中　　華　　民　　國　　111 　年　　4 　　月　　12　　日
                              書記官  林鈺明
附  註：
民事訴訟法第466條之1（第1項、第2項）：
對於第二審判決上訴，上訴人應委任律師為訴訟代理人。但上訴
人或其法定代理人具有律師資格者，不在此限。
上訴人之配偶、三親等內之血親、二親等內之姻親，或上訴人為
法人、中央或地方機關時，其所屬專任人員具有律師資格並經法
院認為適當者，亦得為第三審訴訟代理人。　　
附表　　　　　　
編號 土地 建物 1 花蓮縣○○市○○段0000地號土地 花蓮縣○○市○○段0000○號建物（門牌號碼花蓮縣○○市○○路000號） 2 花蓮縣○○市○○段0000之0地號土地 花蓮縣○○市○○段0000○號建物（門牌號碼花蓮縣○○市○○路000號）